【裁判字號】    99,交聲,3561
【裁判日期】    991214
【裁判案由】    交管條例聲異
【裁判全文】
臺灣板橋地方法院交通事件裁定        99年度交聲字第3561號
原處分機關  交通部公路總局臺北區監理所
聲明異議人  徐文溪
即受處分人
上列聲明異議人即受處分人因違反道路交通管理處罰條例案件，
對於交通部公路總局臺北區監理所中華民國99年11月22日所為之
北監營裁字第裁40-C00000000號處分（原舉發通知單號：中華民
國99年6 月25日北縣警交大字第C00000000 號），聲明異議，本
院裁定如下：
    主  文
原處分撤銷。
    理  由
一、原處分以：聲明異議人即受處分人徐文溪於民國（下同）99
    年6 月25日16時2 分許，駕駛車牌號碼057-NA號營業用小客
    車，在臺北縣板橋市○○路○ 段251 號捷運新埔站2 號出口
    處，有「計程車停車上客，不遵守主管機關之規定（捷運站
    2 號出口排班）」之違規行為，經臺北縣政府警察局海山分
    局警員當場攔停並填單舉發，且交由異議人收悉。異議人不
    服，依限向原處分機關提出申述，經原處分機關再行調查後
    ，仍認上開違規行為屬實，乃於99年11月22日作成北監營裁
    字第裁40-C00000000號裁決書，依道路交通管理處罰條例第
    60條第2 項第4 款之規定，裁處異議人罰鍰新臺幣（下同）
    900 元等語。
二、本件聲明異議人不服意旨則謂：警員填單舉發伊於99年6 月
    25日16時許，在臺北縣板橋市○○路○ 段251 號前，有「計
    程車之停車上客，不遵守主管機關之規定（捷運站2 號出口
    排班）」違規事實，但舉發單上並未記載填單人職名章，此
    舉發單不合法律程式，係屬無效，伊向海山分局申訴二次，
    均未獲該分局就前述質疑加以回復；又伊係於99年6 月25日
    15時50分許駕車行經板橋市○○路，而在距新埔捷運站2 號
    出口30公尺處，當時人車稀少，伊身體稍有不適，乃臨時靠
    邊停車喝水，伊並未熄火，且車輛發動中，亦無上客之行為
    ，警員引用道路交通管理處罰條例第60條第2 項第4 款規定
    舉發伊違規，其認定有誤；況伊於99年7 月9 日即就本件紅
    單提出申訴，然遲未接悉海山分局函復調查情節，迄於同年
    9 月17日經詢問該局承辦人鍾某表示該局回函已於同年8 月
    13日寄出，伊稱未收到，鍾某方另行寄發本案違規查復函文
    予伊，99年9 月21日伊始接悉如上回函，海山分局此一查復
    作為似有行政疏失等語。
三、經查：
(一)、按行政行為之內容應明確，行政程序法第5 條定有明文，此
    為行政法上所謂「明確性原則」，而行政機關作成行政處分
    ，依同法第2 條第1 項規定，為行政行為之一，是行政機關
    作成書面之行政處分，依行政程序法第96條法定要式，應記
    載處分相對人之姓名、出生年月日、身分證統一編號、住居
    所等年籍資料，與主旨、事實、理由及其法令依據，暨處分
    之機關、首長、發文字號與年月日，並表明為行政處分之意
    旨及不服行政處分之救濟方法、期間及其受理機關等；前揭
    法文所指書面行政處分應記載事項中之「事實」，不僅包括
    處分相對人之違規行為，且其違規時間、地點等暨與適用法
    令有關之事項，均屬之，以達可得確定之程度，並得據此與
    其他行政處分以資區別，及判斷是否正確適用法律。又，舉
    發違反道路交通管理處罰條例事件通知單、違反道路交通管
    理事件裁決書，二者皆係舉發機關與交通監理機關等之行政
    機關就公法上具體事件所為之決定或其他公權力措施而對外
    直接發生法律效果之單方行政行為，本質上屬於行政程序法
    第92條第1 項所稱行政處分，自應循據前揭法定要式。質言
    之，舉發機關、交通監理機關對於違反道路交通管理處罰條
    例事件所為各該舉發、裁決等行政處分，如已對處分機關及
    首長名稱、其欲發生之法律效果以及該效果歸屬之人、事、
    時、地、物等對象，依其整體意旨，可認已表達明確，並未
    有不能判斷或易造成混淆虞慮之情形，即難謂該行政行為有
    違明確性原則。又按行政處分係由公務員代表行政主體機關
    作成，是對行政處分之機關及其首長（主管）、用語、文意
    解讀、認知判斷等，僅須以具備通常知識經驗程度之人可判
    明之程度已經足夠，毋庸耗費無益之行政成本於已逾一般經
    驗常識之認知調查事項。
(二)、觀諸本件聲明異議人收執之臺北縣政府警察局99年6 月25日
    北縣警交大字第C00000000 號舉發違反道路交通管理事件通
    知單（下簡稱舉發通知單），其形式上顯然可知該舉發通知
    單內填記有舉發單位「臺北縣政府警察局交通警察大隊海山
    分隊告發專用」之職章，並蓋有該單位主管「分隊長紀淑如
    舉發通違規專用章」之職名章戳，但「填單人職名章」一欄
    則屬空白等情。然按違反道路交通管理事件之舉發程序，依
    違反道路交通管理事件統一裁罰基準及處理細則第11條第1
    項規定，為「當場舉發」與「逕行舉發」二類，而依法執行
    交通稽查勤務之人員，於舉發行為人有違反道路交通管理處
    罰條例之情形時，應踐行下列之法定程序事項：「當場舉發
    」者，應填記駕駛人或行為人姓名、性別、出生年月日、地
    址、身分證統一編號及車主姓名、地址、車牌號碼、車輛種
    類。被查獲之駕駛人或行為人為受處分人時，應於填記通知
    單後將通知聯交付該駕駛人或行為人簽名或蓋章收受之；拒
    絕簽章者，仍應將通知聯交付該駕駛人或行為人收受，並記
    明其事由及交付之時間；拒絕收受者，應告知其應到案時間
    及處所，並記明事由與告知事項，視為已收受。次按前揭行
    政程序法第96條第1 項第4 款亦明定：「行政處分以書面為
    之者，應記載處分機關及其首長署名、蓋章，該機關有代理
    人或受任人者，須同時於其下簽名。但以自動機器作成之大
    量行政處分，得不經署名，以蓋章為之。」，是依如上各規
    定文義觀之，行政處分以書面為之者，應記載事項為處分機
    關及其首長署名、蓋章，至「填單人簽名蓋章」部分，則非
    前揭交通違規舉發法定程式所指之必要記載事項，準此，自
    無以本案舉發通知單之填單人職名章欄內疏未記載一情，遽
    認此即係必要記載事項之缺漏而足令前開違規行為之舉發當
    然失其效力。況且，本件通知單通知聯內業已明確載記該案
    之舉發機關為臺北縣政府警察局交通警察大隊海山分隊，並
    蓋用該機關首長（主管）即分隊長紀淑如之職名章，此則係
    全然無疑之客觀事實彰現。
(三)、復依行政程序法第111 條規定：「行政處分有下列各款情形
    之一者，無效︰一不能由書面處分中得知處分機關者。二應
    以證書方式作成而未給予證書者。三內容對任何人均屬不能
    實現者。四所要求或許可之行為構成犯罪者。五內容違背公
    共秩序、善良風俗者。六未經授權而違背法規有關專屬管轄
    之規定或缺乏事務權限者。七其他具有重大明顯之瑕疵者。
    」，本條文已將有瑕疵行政處分絕對無效之事項予以明定，
    是依該條文義之反面解釋，足悉凡非該條所列各款情形，縱
    行政處分確有瑕疵，尚非當然、絕對且自始無效。查以，聲
    明異議人收執本案通知單，其上皆清楚填述首開舉發違規之
    相對人姓名、出生年月日、住址、駕照或身分證統一編號等
    年籍資料，以及舉發違規之車牌號碼、時間、地點、事實與
    舉發法條依據，暨該案舉發之應到案日期、處所，亦且載明
    舉發違規之填單日期、處分機關與首長職名章等各事項，此
    就受如上舉發通知之聲明異議人而言，有關本案處分之內容
    ，處分之機關與首長為何，均甚屬明確，並不生疑，自非屬
    行政程序法第111 條第1 款所定行政處分無效之情形。
(四)、再者，徵之本件舉發交通違規之行政處分，依前述違反道路
    交通管理事件統一裁罰基準及處理細則第11條所定，既無須
    以證書方式作成，又衡其內容對任何人並非屬不能實現、亦
    未違背公共秩序及善良風俗，且該舉發所要求之行為並不構
    成犯罪，復係已經法律授權執行交通稽查勤務之警察機關職
    配員警，依其於該機關內部分工授權依法執行舉發程序，並
    未違背法規有關專屬管轄之規定或缺乏事務權限，故而，本
    案違規之舉發程式，亦未具有行政程序法第111 條第2 款至
    第6 款所列事由。繼次，異議人初始收悉之本案舉發通知單
    通知聯，其上既蓋有臺北縣政府警察局交通警察大隊海山分
    隊機關章戳，其顯然可知對於首開舉發違規事實欲為不服之
    行政救濟（如：不服陳述且請求再予查證違規行為認定之事
    據）程序發動時，得向何機關提起，自無妨礙異議人提起救
    濟之權利行使，故本件異議人受舉發時執收之通知單通知聯
    ，雖未及記載「填單人職名章」一項，惟此仍非可謂該舉發
    通知單即具有行政程序法第111 條規定足使該行政處分無效
    之瑕疵事由存在。綜上，本件舉發通知單既已符合行政處分
    內容應予明確之法原則，復無行政程序法第111 條所列7 款
    行政處分無效之情由，從而，前述違規舉發仍屬有效之處分
    。異議人指摘此部分有疑，容或誤會。
(五)、惟按道路交通管理處罰條例所規定罰鍰、吊扣（銷）駕駛執
    照或汽（機）車牌照等處罰，係交通監理主管機關基於行政
    機關地位，對行為人違反秩序行為之裁罰性行政處分，此為
    司法院大法官釋字第418 號解釋理由書闡明上旨足參，復已
    經本院作出前開說明可稽；質言之，交通違規裁決係行政機
    關（交通監理主管機關）就行為人違反該條例規定行政法上
    義務之特定具體事件（交通違規）所為之行政行為，且對外
    直接發生公法上之法律效果，故交通事件裁處者，自係行政
    罰之一種，且具有行政處分性質，是以，監理機關對行為人
    之交通違規予以裁罰，應依行政罰法第1 條規定，適用行政
    罰法；但其他法律有特別規定者，從其規定。而前揭條文所
    稱其他法律，包括有關道路交通管理、處罰所制定之道路交
    通管理處罰條例。又按違反行政法上義務之行為非出於故意
    或過失者，不予處罰，行政罰法第7 條定有明文。準此，在
    具體行政事件中，行政法上之行為義務人有無因故意或過失
    而違反行政法上義務之行為，其事實應憑證據認定；反之，
    無證據即不得推論行為人已有違反行政法上義務，令其受行
    政罰。再，行政罰之裁處，依其程序可分不同之階段，有裁
    處前、裁處中及裁處後等不同之程序；裁處前者，為關於行
    政罰立項等有關之程序；裁處中者，泛指立項後，當事人意
    見陳述、聽證、機關調查以及人民綜合性之參與等；裁處後
    者，則指為處分成立後處分書之送達通知、救濟，以及處分
    內容之具體實現等綜合過程是。而交通違規事件之裁處程序
    ，亦應同等視之；就本案所謂裁處中程序者，主要係在違規
    行為人向裁罰機關陳述意見之程序，暨裁罰機關就舉發違規
    事實所應擔負之事證調查作為程序等。是以，裁罰機關就交
    通違規事件之調查程序，旨在尋得充足事證，供為確認被舉
    發之違規行為人有無違反行政法上義務事實存在，據此決定
    是否應作出行政裁罰，故裁罰機關對於事實之調查，應以發
    現真實為目的，且在調查事實時，其所擔負之究明義務，非
    僅限於使應受處分之相對人受到處罰，亦包括免除該應受處
    分人之責任為其內涵。至裁罰機關於調查時，其方式仍應符
    合正當法律程序，不得恣意侵害人民權利，且不得違背行政
    法上之一般原則，諸如：比例原則是；又其調查範圍，雖無
    其一定之限制，惟調查之進行，仍應遵循行政法上之目的原
    則。質言之，裁罰機關在事實調查程序中，應依正當法律程
    序進行各該行政作為。據上說明，交通違規事件之調查程序
    ，裁罰機關擔負之究明義務，係為被舉發違規行為人「違反
    行政法上義務事實」存在與否暨其所憑事證，並據此認定責
    任（行政裁罰）之有無，尤以應調查事實及證據，對於被舉
    發人之財產上權利（如：罰鍰處分）或准予在道路上駕駛之
    資格權利（如：記違規點數、吊扣或吊銷駕照之處分）有重
    大影響時，裁罰機關更應詳加調查究明。
(六)、本件員警填單舉發異議人有於99年6 月25日16時2 分許，駕
    駛車牌號碼057-NA號營業用小客車，行經臺北縣板橋市○○
    路○ 段251 號捷運新埔站2 號出口處，有違規排班等客之行
    為，並告知其判認異議人有前述違規事實，且將舉發單交付
    在場之異議人收悉一節，有該舉發通知單通知聯、移送聯（
    均影本）、臺北縣政府警察局海山分局99年9 月17日北縣警
    海交裁字第0990031560號函文1 份均在卷可憑，原處分機關
    因據論罰，固非無據。
(七)、惟查，本件異議人雖自承其有駕駛上開營業用小客車行經舉
    發通知單所載時間、地點之客觀事實，然其自始均堅詞否認
    有何違規行為，並以：伊係距離新埔捷運站2 號出口30公尺
    處臨時停車，當時未熄火，且車輛發動中，並無上客之行為
    等情詞置辯。而參諸前揭海山分局本件違規舉發查處情形，
    係答述以：「經查員警證稱：『99年06月25日在民生路二段
    251 號執勤時，見車號057-NA營小客車未依規定於捷運2 號
    出口處排班等客，依法攔停後告知違規事實予以舉發，該處
    長期為計程車違規排班造成交通秩序大亂，…，該違規人確
    有排班等待客人之實。』」等意旨，則未翔實敘明本案舉發
    員警所見異議人究竟有何違規排班停等搭載旅客之具體行為
    情狀，以及其認定事實開單告發相關歷程等重要事項，僅空
    泛陳稱如上語詞，則本件舉發異議人首開之交通違規，其所
    憑積極事證如何，尚屬有疑。再，綜觀全案現存卷證，亦無
    其他事據足供認定異議人有前述違規行為。況且，徵諸舉發
    員警於本件違規事證查復函文內，尚稱述以：「…查新埔捷
    運站2 號出口處，除文化路段設有計程車招呼站可供上下客
    外，民生路二段均為禁止臨時停車處所，…」等語，佐以異
    議人如上陳述情節，可悉本件舉發通知單記載違規地點係禁
    止臨時停車處所，則異議人駕駛前開營業小客車行經旨揭時
    間、地點，其究竟有何具體作為，方由在場執勤之員警依此
    判定確有如上違規事實並填單舉發等經歷，同未見有何詳細
    說明暨舉證以明之。從而，原處分機關就本案違規事實認定
    之重要事項，其所憑證據容有未足，復未見有何詳查確切事
    實真偽並予適切說明之舉措，則異議人是否確如前揭舉發員
    警所稱，其有在臺北縣板橋市○○路○ 段251 號捷運新埔站
    2 號出口處違規排班等待客人之事實，自宜有再予詳查究明
    之必要。是以，原處分機關就異議人應受行政裁罰之事實認
    定，已見有所憑事證尚未完足之重大瑕疵存在，原處分即難
    以維持。
(八)、第次，依道路交通管理處罰條例第60條第2 項第4 款規定：
    「汽車駕駛人，駕駛汽車有下列情形之一，而本章各條無處
    罰之規定者，處新臺幣900 元以上1,800 元以下罰鍰：……
    四計程車之停車上客，不遵守主管機關之規定。」，徵諸其
    文義，必以汽車駕駛人符合所定4 款情形之一且道路交通管
    理處罰條例第2 章各條（即第12至68條）無處罰之規定者，
    始得依該條規定處罰，故該條係以「本章各條無處罰之規定
    」為前提要件，應甚明確。然而，道路交通管理處罰條例中
    關於計程車攬客之規定者，有見於該條例第38條第1 項：「
    汽車駕駛人，於鐵路、公路車站或其他交通頻繁處所，違規
    攬客營運，妨害交通秩序者，處新臺幣1,500 元以上3,000
    元以下罰鍰。」，又同條例第63條第1 項第1 款亦明定：「
    汽車駕駛人有第38條第1 項之情形者，除依原條款處罰鍰外
    ，並記違規點數1 點。」。衡以道路交通管理處罰條例第38
    條第1 項之立法目的，係禁止行為人圖貪一己之便，不遵守
    交通法規佔用車道，而剝奪用路人之順暢通行權致影響交通
    秩序；至該規定所謂「交通頻繁處所」，乃一概括構成要件
    ，係指鐵路、公路車站以外，其他例如捷運車站、機場、商
    站街等人車往來頻繁之處所，此等處所極易因行為人之違規
    攬客營運行為造成交通秩序混亂，故予明文禁止。再前稱之
    「違規攬客營運」者，係指行為人違反道路交通管理處罰條
    例規定為積極或消極之搭載乘客之行為，此所指「搭載乘客
    」之行為，其態樣，包括積極開窗戶招呼、鳴喇叭提醒、開
    後座車門延攬、下車邀請，以及消極受乘客招手而搭載，或
    於停等時任由乘客自行上車而搭載，抑或排隊停等於計程車
    隊中等待載客等，均皆屬之。循據上述，若異議人果有如舉
    發員警所稱，在捷運新埔站2 號出口處違規停等，任由乘客
    上車而予搭載，並造成交通秩序混亂之事實，則其所為，似
    已該當於道路交通管理處罰條例第38條第1 項所定之違規情
    形，尚難謂得逕行適用同條例第60條第2 項第4 款予以裁罰
    。
(九)、綜據前論，本案員警指述舉發異議人有旨揭違規事實，其認
    定所憑證據尚屬有疑而猶待查明，已詳如前述，則原處分機
    關作成旨揭裁決，其妥適性非無研求餘地，是故，原裁決既
    具有認定首開違規事實所據稽證仍非完足之重大疵議，已難
    予維持，自應由本院裁定將原處分撤銷。又異議人如上同一
    情節經再行查究後，倘依其事證所示係屬確實者，或有該當
    於道路交通管理處罰條例第38條第1 項規定之構成要件，本
    院亦併同敘明如上；然而，本院為尊重原處分機關於本案撤
    銷後，就異議人如上行為更予查究析明後認定之事實態樣，
    所具有之唯獨行政裁量權，應並諭由原處分機關查明且另為
    妥適處理。
(十)、另，異議人尚爭執臺北縣政府警察局海山分局就本案違規再
    行查復通知之作為，時歷2 月又8 日，似有行政疏失云云，
    惟查：海山分局對本案違規進行再予調查事據之作為，係因
    異議人不服舉發通知單記載違規情事，依限繕具意見書向原
    處分機關請求更行查證之救濟程序發動，原處分機關乃依異
    議人所陳，函請舉發員警職配之海山分局就本件違規舉發經
    歷、所憑事證更行調查並各予答復相關情形。經審酌異議人
    因受本案交通違規之舉發，其法定程式係屬完備，且舉發通
    知單亦認定合法、有效，本案交通違規之舉發程序並無違法
    失據之明顯重大瑕疵可言，均詳如前述；至海山分局上開再
    行調查後所舉事據，固然有尚未適足以認定異議人確有旨揭
    違規事實暨其應受行政裁罰所據法律等重大疵議，方為本院
    裁定撤銷原處分，並發回原處分機關另依法妥適辦理之情由
    存在，已據本院論結如上。是以，異議人爭執海山分局就本
    案更行查證之作為時程達2 月又8 日，似有行政疏失等詞，
    核與異議人首開交通違規行為之認定與裁處法律適用所憑證
    據等實質核心事項，均難認有何干涉，附此敘明。
四、據上論斷，應依道路交通事件處理辦法第19條，裁定如主文
    。
中    華    民    國    99    年    12    月    14    日
                        交通法庭法  官  黎錦福
上列正本證明與原本無異。
如不服本裁定，應於裁定送達後5 日內敘明抗告理由，向本院提
出抗告狀。
                                書記官  蔡麗春
中    華    民    國    99    年    12    月    14    日

司法院資訊處製作；財團法人民間司法改革基金會備份。
